# Manejo de objetos en R {#objects}

## R como calculadora
R es una potente calculadora pero quizás sea para lo que menos se usa. Su utilización es tan simple como escribir lo que queremos realizar (hagamos nuestro "Hello, World" sumando 1+1:
```{r}
1+1
```

## Manejo de variables
Las variables, entendidas en R como en cualquier lenguaje de programación, son el núcleo sobre el que gira todo el sistema, si bien en este sistema se denominan objetos. Estas se asignan con los operadores `<-` o `=` y con la función `assing()`, prefieriéndose el primero.
```{r eval=FALSE}
a<-1
a
b=2
b
c<-d<-3
c
d
assign("e", 13)
e
3->f
f
```
Todas los objetos en R se realizan con objetos que son guardados en la memoria activa del ordenador, sin usar archivos temporales, por lo que deberemos tener muy en cuenta la RAM de nuestra máquina.

Es importante destacar que si un objeto existe con una valor, si le asignamos otros, el primero cambia irremediablente:
```{r eval=FALSE}
a
a<-45
a
```
Por otro lado, el valor asignado a un objeto puede ser el resultado de una operacion y/o de una función:
```{r eval=FALSE}
n <- 5 + rnorm(1)
```
En ocasiones, y para abreviar, podremos encontrarnos con comandos en una sola línea: si estos están separados con `;` se ejecutarán de forma independiente:
```{r}
a<-1; b<-2; a; b
```


A veces podremos querer listar los objetos que existen en memoria, para lo cual usaremos `ls()`:
```{r}
ls()
ls(pat = "m") # Lista aquellos objetos que contengan una m
```

Finalmente, la eliminación de un objeto se debe realizar con el comando `rm`:
```{r}
rm(a)
```