---
title: "Introducción al lenguaje de programación R"
author: "Julio M. Sevilla"
description: "En este libro haremos una introducción al lenguaje de programación R"
date: "`r Sys.Date()`"
site: bookdown::bookdown_site
documentclass: book
bibliography: ["packages.bib", "bibliography.bib"]
biblio-style: apalike
link-citations: yes
favicon: "favicon.ico"
output:
  bookdown::gitbook:
    
    config:
      toc:
        after: |
          Ir a <a href="http://www.epidom.es/">EPIDOM</a>
      edit: https://gitlab.com/juliomsevilla/Rintro/edit/master/%s


---

# Introducción {-}
```{r setup, include=FALSE}
library(magrittr)
library(knitr)
```

```{r write-bib, include=FALSE}
knitr::write_bib(c(.packages(), 'bookdown', 'car', 'dplyr', 'dummies','flexdashboard', 'ggplot2', 'installr', 'jsonlite', 'knitr', 'nlme','Rcmdr', 'RCurl', 'rmarkdown', 'scales', 'shiny', 'XML'), 'packages.bib')
```

R es un lenguaje que originalmente se pensó por y para estadísticos. Hoy, se ha convertido en uno de los cinco principales lenguajes de programación no siendo ninguno de estos cinco lenguajes puramente estadísticos, lo cual nos lleva a pensar que quizás ya no estemos ante lo que se pensó, y que ese "niño" ha crecido y se está haciendo "mayor."

El presente documento es un manual básico sobre el lenguaje de programación R, su fundamento, utilidad y consejos prácticos para su uso. Es importante recalcar lo básico del mismo y que este no pretende ser una obra de referencia en el género: son unas notas, simples, accesibles y sin mayor aspiración de que sirvan para para que un neofito se introduzca en el tema y se despierte en él las ganas de aprender este lenguaje. Por ello, si deseas un conocimiento más profundo, te recomendamos que adquieras la bibliografía que se citará a lo largo de estas notas.




